【裁判字號】    98,上訴,865
【裁判日期】    980428
【裁判案由】    偽造文書等
【裁判全文】
臺灣高等法院刑事判決                98年度上訴字第865號
    上  訴  人  臺灣板橋地方法院檢察署檢察官
    被      告  丙○○
上列上訴人因被告詐欺案件，不服臺灣板橋地方法院97年度訴字
第4069號，中華民國98年1月6日第一審判決（起訴案號：臺灣板
橋地方法院檢察署97年度偵字第7880號、97年度偵緝字第 750號
），提起上訴，本院判決如下：
    主  文
上訴駁回。
    理  由
一、本案經本院審理結果，認第一審判決被告丙○○行使偽造公
    文書，累犯，處有期徒刑1年2月（被告於98年 3月18日撤回
    此部分上訴而確定、另被訴詐欺甲○○部分，不另為無罪諭
    知），其餘被訴詐欺戊○○、己○○及丁○○部分均諭知無
    罪，核無不當，應予維持，並引用第一審判決書記載之證據
    及理由（如附件）。
二、檢察官上訴意旨略以：
    (1)縱然是甲○○主動找上被告詢問辦理其配偶歸化中華民國
    之事宜，唯被告確於回應告訴人甲○○之詢問時，告知需時
    1到2年之時間，雙方並談妥代辦之對價若干，豈能謂被告僅
    處被動地位，毫無施詐之可言? (2)告訴人己○○、戊○○究
    係因被告「保證辦妥」結婚事宜，告訴人己○○方同意支付
    11萬元之對價，告訴人戊○○同意包辦被告往返越南機票住
    宿費用，並給付其他金額作為被告受委任之對價? 抑或告訴
    人等僅要求被告陪同搭機、並代為安排一次相親之機會即可
    ? 攸關本件被告是否成立詐欺犯行，原審就此並未為調查。
    (3)告訴人丁○○審理中之證詞，伊在委任被告之前，即曾與
    被告口頭約定：如果伊後來沒有要去越南的話，是否可以退
    費，被告說可以。則被告如未為上開承諾，告訴人是否仍會
    為委任? 該等約定是否為本件交易重要之點，原審並未為調
    查等語，指摘原判決不當。
三、告訴人之指訴，係以使被告受刑事訴追為目的，是以告訴人
    之指訴為證據方法，除其指訴須無瑕疵，且應有查與事實相
    符之佐證，始得資為判決之基礎，最高法院著有52年台上字
    第1300號及61年台上字第3099號判例可資參照。而所謂無瑕
    疵，係指被害人所為不利被告之陳述，與社會上一般生活經
    驗或卷存其他客觀事實並無矛盾而言；另所謂就其他方面調
    查認與事實相符，非僅以所援用之旁證足以證明被害結果為
    已足，尤須綜合一切積極佐證，除認定被告確為加害人之可
    能外，在推理上無從另為其他合理原因之假設，有一不合於
    此，即不能以被害人之陳述作為論斷之證據。況刑事訴訟法
    第161條第1項亦規定，檢察官就被告犯罪事實，應負舉證責
    任，並指出證明之方法，是檢察官對於起訴之犯罪事實，應
    負提出證據及說服之實質舉證責任，倘其所提出之證據，不
    足為被告有罪之積極證明，或其指出證明之方法，無從說服
    法院以形成被告有罪之心證，基於無罪推定之原則，自應為
    被告無罪判決之諭知，最高法院92年度台上字第 128號著有
    判例可資參照。
四、起訴所憑之依據：
    檢察官認被告丙○○涉有上開詐欺取財犯行，無非係以告訴
    人甲○○、戊○○、己○○及丁○○等人之指訴為其主要論
    據。
五、被告丙○○之辯解：
    訊據被告矢口否認上開詐欺犯行，辯稱：甲○○、丁○○係
    他們主動找我，另我確實有帶己○○、戊○○去越南找老婆
    等語。
六、本院之判斷：
（一）經查，被告丙○○受甲○○、丁○○二人委託辦理事務，
      均非被告主動邀約，而係甲○○、丁○○二人主動委託被
      告辦理，業經甲○○、丁○○二人供述明確；另甲○○委
      託被告代為申辦甲○○越南籍妻子黎紅葉入籍及申請身分
      證，無法完成，係因外國人申請歸化我國國籍，自95年 1
      月 1日起，申請人之基本語言能力及國民權利義務基本常
      識部分，須進行檢驗認定；再被告所以未能完成丁○○受
      託事項，乃係因告訴人丁○○事後取消越南行程之情，亦
      經告訴人丁○○證述明確。
（二）被告確有依約帶同告訴人己○○至越南，介紹其越南籍配
      偶之妹妹黎玉榮與己○○認識並訂婚，縱被告事後因自己
      因素，未能繼續完成所餘受託事項，而由告訴人己○○自
      己至越南娶回黎玉榮，亦難遽此推論被告自始即有詐欺之
      主觀犯意及施用詐術之客觀行為。況衡諸常情，被告於受
      託之初，苟有蓄意詐騙之情，又豈會介紹告訴人己○○與
      自己之親人即其配偶之妹妹訂婚？益徵被告受告訴人己○○委託而辦理與越南新娘結婚事項之初，並無何詐欺取財
      之犯意可言。
（三）被告確有依約帶同告訴人戊○○至越南，挑選越南籍新娘
      ，事後因新娘年齡問題，被告無法短期內，完成受託事項
      ，尚難遽此推論被告自始即有詐欺之主觀犯意及施用詐術
      之客觀行為。另檢察官並無提出被告保證辦妥戊○○娶回
      越南新娘之積極證據；檢察官上訴意旨另所稱：戊○○同
      意包辦被告往返越南機票住宿費用，並給付其他金額作為
      被告受委任之對價? 抑或告訴人等僅要求被告陪同搭機、
      並代為安排一次相親之機會即可? 應僅係被告與告訴人戊○○民事委任報酬及費用問題，與詐欺無涉。
（四）綜上，原審詳酌卷內相關證據資料，認不能證明被告有詐
      欺之犯行，而就被告被訴詐欺甲○○部分，不另為無罪諭
      知，其餘被訴詐欺戊○○、己○○及丁○○部分均諭知無
      罪，核其認事用法，並無違反經驗、論理法則，均無違誤
      。檢察官上訴，仍執陳詞，指摘原判決不當，請求撤銷改
      判，並無理由，其上訴應予駁回。
七、被告經合法傳喚，無正當之理由不到庭，爰不待其陳述，逕
    行判決。
據上論結，應依刑事訴訟法第 373條、第368條、第371條，判決
如主文。
本案經檢察官陳國鳴到庭執行職務。
中    華    民    國    98    年    4     月    28    日
                  刑事第十四庭審判長法  官  陳志洋
                                    法  官  謝靜慧
                                    法  官  梁耀鑌
以上正本證明與原本無異。
如不服本判決，應於收受送達後10日內向本院提出上訴書狀，其
未敘述上訴之理由者並得於提起上訴後10日內向本院補提理由書
（均須按他造當事人之人數附繕本）「切勿逕送上級法院」。
                                    書記官  莊淑茹
中    華    民    國    98    年    4     月    28    日
附件
臺灣板橋地方法院刑事判決              97年度訴字第4069號
公  訴  人  臺灣板橋地方法院檢察署檢察官
被      告  丙○○
上列被告因偽造文書等案件，經檢察官提起公訴（97年度偵字第
7880號、97年度偵緝字第750 號），本院判決如下：
    主  文
丙○○行使偽造公文書，足以生損害於公眾及他人，累犯，處有
期徒刑壹年貳月；偽造之臺北縣長「周錫瑋」及「臺北縣政府」
之印文各壹枚均沒收。
被訴詐欺戊○○、己○○及丁○○部分均無罪。
    事  實
一、丙○○於民國87年間，因違反權作權法案件，經本院以87年
    度易字第4740號判決判處有期徒刑4 月確定，送監執行於92
    年9 月15日執行完畢。緣其於95年1 月9 日受甲○○之委託
    辦理其越南籍配偶黎紅葉歸化中華民國及申請中華民國身分
    證之事宜，約定總報酬為新臺幣（下同）24,000元，甲○○
    並隨即支付第一期報酬14,000元予丙○○，嗣丙○○因經濟
    困難，即將前開所收受之報酬供己花用一空，因而無從為甲○○辦理前開事項，然為敷衍甲○○尋問辦理情形時，竟基
    於偽造公文書以行使之犯意，於95年6 月間某日，在其位於
    臺北縣板橋市○○路○ 段206 巷40弄11之2 號之辦公室，先
    以掃描器掃描其之前受託辦理之他人名義之真正準歸化中華
    民國國籍證明1 紙，再以電腦之繪圖軟體，將其上之照片、
    姓名、年籍資料更改為甲○○所提供之黎紅葉之資料，而偽
    造該紙由臺北縣政府核發之黎紅葉名義之準歸化中華民國國
    籍證明1 紙，再於95年12月底某日，委託不知情之某成年友
    人，在前開辦公室，將之交付予甲○○而行使之，足以生損
    害於甲○○、黎紅葉及戶政機關對於管理外籍人士歸化之正
    確性，嗣經甲○○持以向臺北縣三峽鎮戶政事務所查證時，
    始悉上情。
二、案經甲○○訴請臺灣板橋地方法院檢察署檢察官偵查起訴。
    理  由
甲、有罪部分：
一、證據能力：
    本案公訴人所引用之卷證資料（包含人證與文書證據），並
    無證據證明係公務員違背法定程序所取得，又被告以外之人
    於審判外之陳述，經核並無非出於自由意願而為陳述或遭違
    法取證及顯有不可信之情況，再卷內之文書證據，亦無刑事
    訴訟法第159 條之4 之顯有不可信之情況與不得作為證據之
    情形，且被告丙○○迄本院言詞辯論終結前均未聲明異議，
    依刑事訴訟法第159 條至159 條之5 之規定，均有證據能力
    ，合先敘明。
二、上揭犯罪事實，業據被告於本院訊問時坦承不諱（見本院卷
    第65、108 、111 頁），核與證人即告訴人甲○○於檢察事
    務官詢問時、偵查中及本院審理時證述相符（見97年度他字
    第550 號偵查卷第4 頁、97年度偵字第7880號偵查卷第12頁
    、本院卷第90至94頁），且有該紙被告所偽造之準歸化中華
    民國國籍證明、甲○○事後為其配偶黎紅葉自行申請之真正
    準歸化中華民國國籍證明、被告收款收據各1 紙及臺北縣政
    府97年10月6 日北府民戶字第0970733593號函暨附件黎紅葉
    申請準歸化中華民國國籍及歸化國籍之資料附卷可稽（同上
    偵字卷第17、9 頁、本院卷第117 、23至48頁），足認被告
    前開不利於己之自白與事實相符，堪予採信。本案事證明確
    ，被告犯行洵堪認定，應依法論科。
三、論罪科刑部分：
  (一)按行為後法律有變更者，適用行為時之法律。但行為後之
    法律有利於行為人者，適用最有利於行為人之法律，刑法第
    2條第1項固有明文。惟被告所犯之上開行使偽造公文書罪為
    單純一罪，其犯罪行為終止前，其間法律縱有變更，但其行
    為既繼續實施至新法施行以後，自無行為後法律變更之可言
    。查刑法雖於94年2月2日修正公布，自95年7月1日起施行，
    惟被告前開所犯之罪之行為終了時為「95年12月底某日」，
    已在上開新法施行後，應逕適用新法之規定，而不生新舊法
    比較之問題，先予敘明。
  (二)核被告所為，係犯刑法第216 條、第211 條之行使偽造公
    文書罪。
  (三)被告利用不知情之不詳成年友人將上開偽造之準歸化中華
    民國國籍證明交予告訴人甲○○以行使之部分，為間接正犯
    。
  (四)被告偽造公印文之行為，乃偽造公文書之部分行為；其偽
    造公文書後，復持以行使，偽造之低度行為為行使之高度行
    為所吸收，均不另論罪。
  (五)起訴書雖僅引用刑法第211 條之偽造公文書罪之法條，而
    未引用刑法第216條之條文，惟起訴書之犯罪事實欄已明確
    記載被告將其所偽造之公文書持以交付予告訴人甲○○而行
    使之事實，是被告行使偽造公文書犯行部分業經起訴，本院
    自應併予審究。
  (六)被告有如事實一前段所示之犯罪科刑及執行情形，有臺灣
    高等法院被告前案紀錄表在卷可稽，其於上開有期徒刑執行
    完畢後5年內，故意再犯本案有期徒刑以上之罪，為累犯，
    應依刑法第47條第1項之規定，加重其刑。
  (七)爰審酌被告受人之託，未能如期辦理，而將所收取之報酬
    供己花用後，為敷衍告訴人甲○○，竟偽造公文書交予告訴
    人，影響戶政機關公文書之正確性，且未能與告訴人甲○○
    達成和解，復兼衡其生活狀況、智識程度及犯罪後坦承犯行
    之態度等一切情狀，量處如主文所示之刑。
  (八)至被告於該紙「準歸化中華民國國籍證明」上所偽造之臺
    北縣縣長「周錫瑋」及「臺北縣政府」之公印文各 1枚，乃
    係偽造之公印文，不問屬於被告與否，應依刑法第 219條之
    規定，宣告沒收。至上開偽造公印文所屬之該紙「準歸化中
    華民國國籍證明」公文書本身，已經被告持以行使交予告訴
    人甲○○，而非屬被告所有之物，故無併予宣告沒收之必要
    ，附此敘明。
  (九)被告行為後，中華民國96年罪犯減刑條例固於96年7月4日
    制定公布，並自同年月16日施行，而按於中華民國96年罪犯
    減刑條例施行前，經通緝而未於中華民國96年12月31日以前
    自動歸案接受偵查、審判或執行者，不得依本條例減刑，該
    條例第5條定有明文。查被告前開於95年6月間某日起至95年
    12月底某日止，犯刑法第216條、第211條之行使偽造公文書
    罪，而經本院判處罪刑，惟被告係於「97年 1月30日」經臺
    灣板橋地方法院檢察官發布通緝，並於「97年 3月14日22時
    15分許」，因入境返臺，在臺灣桃園國際機場，因通緝而為
    警逮捕到案之情，業據被告於警詢時供明在卷（見97年度偵
    緝字第750號偵查卷第5頁反面），且有臺灣乙○地方法院檢
    察署通緝書1紙在卷可參（見96年度偵字第29359號偵查卷第
    15頁），足見被告係於前開中華民國96年罪犯減刑條例施行
    「前」經通緝，而為警逮捕到案，並非自動歸案接受審判，
    依前開中華民國96年罪犯減刑條例第 5條之規定，不得減刑
    ，是本案核與減刑之要件不符，自不得依該條例予以減刑，
    併此指明。
乙、不另為無罪部分：
一、公訴意旨另以：被告意圖為自己不法之所有，而於95年1 月
    9 日，與甲○○簽訂契約書，約定代為申辦甲○○越南籍妻
    子黎紅葉入籍及申請身分證，而向甲○○收取14,000元，因
    認此部分涉犯刑法第339 條第1 項之詐欺取財罪嫌等語。
二、按犯罪事實應依證據認定之，無證據不得認定犯罪事實，刑
    事訴訟法第154 條第2 項定有明文。又刑法之詐欺罪，須行
    為人以詐術，使他人陷於錯誤，因而獲取財物始能成立，是
    以行為人如非蓄意利用詐術為之獲取，或相對人並非受欺罔
    而陷錯誤，不得以行為人事後未履行民事契約，即加推定犯
    行。
三、訊之被告坦承於前開時地，受告訴人甲○○之委託辦理告訴
    人甲○○之越南籍配偶黎紅葉入籍中華民國及申請中華民國
    身分證之事宜，而收受告訴人甲○○所支付之報酬14,000元
    等事實，惟堅詞否認有何詐欺取財之犯行，辯稱：伊於收款
    後，因相關法令規定修正，規定要就臺灣的基本常識經過考
    試，才能入籍臺灣，以致伊無法依約辦理等語。查被告未依
    約辦理告訴人甲○○之越南籍配偶黎紅葉歸化我國之事宜，
    亦未將預先所收受之14,000元退還告訴人甲○○，事後為敷
    衍告訴人甲○○之尋問，即偽造由臺北縣政府核發之黎紅葉
    名義之準歸化中華民國國籍證明1 紙，再委由不知情之成年
    友人交予告訴人甲○○等事實，已如前開有罪部分所述，此
    部分事實固堪認定。然觀諸證人即告訴人甲○○於本院審理
    時具結證稱：（問：你怎麼會知道被告會幫你辦理這些事情
    ？）因為朋友介紹的，介紹的朋友是我們同村的壹個越南新
    娘，當時被告是越南同鄉會的顧問，我還到越南同鄉會去找
    過被告，這個同鄉會是一家餐廳，地址是在板橋市等語（見
    本院卷第91頁），顯見告訴人甲○○係經人介紹而主動委託
    被告辦理其配偶歸化中華民國之事宜，自難認被告有何施用
    詐術之可言。再就被告辯稱：有關外國人申請歸化中華民國
    之法令相關規定有經過修正之情，經本院依職權函詢臺北縣
    政府民政局回覆略以：「五、歸化取得我國國籍者基本語言
    能力及國民權利義務基本常識認定標準自『95年1 月1 日施
    行』，爰自該日期起，外國人申請準歸化中華民國國籍證明
    需提憑本項證明文件」乙節，有局97年11月7 日北民戶字第
    0970817042號函1 件在卷可參（見本院卷第76、77頁），亦
    即，就外國人申請歸化我國國籍，確係自95年1 月1 日起，
    就申請人之基本語言能力及國民權利義務基本常識部分，須
    進行檢驗認定，益徵被告辯稱：係於收受告訴人甲○○交付
    之款項後，因相關法令規定之修正，而無法依約辦理受託事
    項等語，顯非虛詞，是被告事後雖為敷衍告訴人甲○○而偽
    造黎紅葉名義之準歸化中華民國國籍證明，再交予告訴人甲○○之情，惟仍難遽認被告於收款之初，即有為自己不法所
    有之詐欺犯意。此外，復查無其他積極證據足以證明被告確
    有此部分詐欺取財之犯行，自不能證明被告此部分構成犯罪
    ，本應為無罪之諭知，惟因公訴意旨認此部分與前揭論罪科
    刑部分，有牽連犯之裁判上一罪關係，爰不另為無罪之諭知
    。
丙、無罪部分：
一、公訴意旨另以：被告意圖為自己不法之所有，而為下列行為
    ：(一)於95、96年間某日，在其臺北縣板橋市○○路○段206
    巷40弄11之2 號住處，向戊○○佯稱可代辦與越南籍女子結
    婚相關事宜，使戊○○陷於錯誤，陸續交付共52萬元、美金
    3,300元及金飾9錢7分7厘與被告後，被告即避不見面。(二)
    於96年3月31日在上址，以同 (二)之手法，向己○○收取11
    萬元之代辦費，惟事後並未依約使己○○娶得越南新娘。(
    三)復於96年1月間，向丁○○詐稱可為其安排至越南旅遊，
    致丁○○信以為真，交付2萬元，嗣於96年1月底，丁○○因
    家中有事改要求丙○○退費，詎丙○○一再推託，丁○○始
    知受騙，因認此部分亦均涉犯刑法第339條第1項之詐欺取財
    罪嫌等語。
二、按犯罪事實應依證據認定之，無證據不得認定犯罪事實，刑
    事訴訟法第154 條第2 項定有明文。次按認定不利於被告之
    事實，須依積極證據，苟積極證據不足為不利於被告事實之
    認定時，即應為有利於被告之認定，更不必有何有利之證據
    （最高法院30年上字第816 號判例要旨可資參照）。又刑法
    上詐欺罪之成立，以意圖為自己或第三人不法之所有，以詐
    術使人將本人或第三人之物交付為要件，所謂以詐術使人交
    付，必須被詐欺人因其詐術而陷於錯誤，若其使用方法，不
    能認為詐術，亦不致使人陷於錯誤，即不構成該罪（最高法
    院46年臺上字第260 號判例要旨可參），是必行為人主觀上
    有不法所有之意圖，客觀上有施用詐術使人陷於錯誤之行為
    ，始足當之。至債務人於債之關係成立後，如有未依債之本
    旨履行民事債務之情形，衡諸一般社會經驗，其可能之原因
    非一，縱令出於惡意不為履行，苟無足以證明其在債之關係
    發生時，自始即具有不法所有意圖之積極證據，亦僅能令負
    民事債務不履行之責任，尚不得據此債信違反之客觀事態，
    而推斷債務人原有詐欺取財之犯意。
三、本件公訴人認被告此部分涉犯刑法第339 條第1 項之詐欺取
    財罪嫌，係以告訴人戊○○、己○○及丁○○等三人之指訴
    為其主要論據。
四、質之被告堅決否認有何詐欺取財之犯行，辯稱：就戊○○部
    分，伊有帶戊○○前往越南，介紹伊越南籍配偶之3 位妹妹
    予戊○○認識，而戊○○喜歡其中最小之妹妹，該小妹當時
    年僅16歲，尚未滿18歲，依越南相關規定，須年滿18歲，始
    得辦理公證，當時戊○○亦言明願等待該小妹於今年10月滿
    18歲後，再辦理結婚，惟戊○○事後等不及，即毀約自行於
    去年前往越南迎娶另名越南新娘；再就己○○部分，伊向己○○收取之11萬元，係包含伊與己○○前往越南之機票及食
    宿費用，而伊亦有依約於96年4 月11日，帶己○○至越南與
    伊越南籍配偶之大妹訂婚，事後因伊與己○○發生不愉快，
    己○○於96年6 、7 月間，即自行前往越南找代辦人員，與
    伊越南籍配偶之大妹辦理結婚，伊並未詐騙己○○。另就丁○○部分，伊接受丁○○之委託後，即依約透過旅行社向航
    空公司代訂機票，並辦理簽證，事後因丁○○表示要取消行
    程，伊即向航空公司取消機票，航空公司表示須扣除百分之
    30的費用，且須等3 個月，始能退費，伊因為應扣之費用太
    多，而不敢與丁○○聯絡，但伊於收費之初確無詐騙之意等
    語。
五、經查：
 (一)依證人即告訴人戊○○於本院審理時具結證稱：（問：在
     你跟被告到越南之前，是否已經講好要娶那一位越南新娘
     ？）沒有，是到越南之後，再實際挑選，而被告也曾經帶
     我到越南 1次，讓我選一位越南新娘。（問：你選定之後
     ，被告有告訴你說，這位新娘，可能短期內無法跟你到臺
     灣等語嗎？）有，是在選的時候，被告有跟我講這位新娘
     未滿18歲，但已滿16歲，要等到滿18歲才能到臺灣跟我結
     婚等語（見本院卷第96頁），且被告與告訴人戊○○確有
     於95年8月26日一同出境前往越南，再於95年9月 1日一同
     返回臺灣之情，亦經本院依職權查詢被告與戊○○之入出
     境資料，有其二人之入出境資訊連結作業表各 1紙存卷可
     考（見本院卷第12、15頁），足見被告於接受告訴人戊○○之委託辦理與越南新娘結婚之事項後，確有於95年 8月
     26日帶同告訴人戊○○前往越南挑選越南新娘，而告訴人
     戊○○即於越南挑選一名年滿16歲、未滿18歲之越南女子
     ，被告亦隨即告知告訴人戊○○須待該名越南女子年滿18
     後，始能辦理公證，其二人即於95年9月1日一同返回臺灣
     等情無疑。是以，被告辯稱：確有依約帶同告訴人戊○○
     至越南挑選越南新娘之詞，即堪採信，本院自難僅憑被告
     未再繼續為戊○○完成後續之結婚事宜，即遽認被告於收
     款之初，主觀上有何詐欺取財之犯意，此部分自無資為不
     利被告之認定。
 (二)再觀諸證人即告訴人己○○於檢察事務官詢問時證稱：丙○○於96年 3月31日，與我簽訂合約書，我委託其代辦與
     越南新娘結婚事宜，我支付他11萬元，只去了越南 1趟等
     語（見97年度他字第550號偵查卷第3頁），復於偵查中具
     結證稱：被告只帶我去過越南 1次之後，就找不到人了等
     語（見97年度偵字第7880號偵查卷第13頁），且於本院審
     理時具結證稱：我太太是被告的小姨子。……（問：是否
     曾經在96年 3月31日在被告板橋中山路辦公室交付現金拾
     壹萬給被告？）是的，我委託被告辦理越南新娘結婚的費
     用，我有跟被告簽合約書，總金額是22萬元，先付11萬元
     給被告，之後再分2期給付，第1期的5萬5，是在跟被告去
     越南挑選新娘時，下定時給被告的，第2期的5萬5 ，是在
     第 3次去越南的時候給付的。……當時被告就是要帶我去
     看他太太最大的妹妹。（問：你後來也娶到了這位女子嗎
     ？）是的。……（問：關於去越南面談的事，這是被告之
     前幫你辦好的嗎？）是的，被告只帶我去越南 1趟，而這
     次我確實有看到被告的大姨子，而且我也有訂婚，我是跟
     被告在96年 3月31日簽訂合約書，並給付11萬元頭期款，
     而我與被告是在96年 4月11日去越南，與被告的大姨子訂
     婚等語（見本院卷第100至102頁），而被告與告訴人己○○確於96年4月11日均有出境離臺，再於96年4月18日入境
     返臺，另告訴人己○○並於96年11月13日與越南女子黎玉
     榮結婚等情，亦經本院依職權查詢被告與告訴人己○○之
     入出境資料及己○○之戶籍資料，有其二人之入出境資訊
     連結作業表及己○○之全戶戶籍資料查詢結果表各 1紙存
     卷可考（見本院卷第12、17、16頁），可見被告於接受告
     訴人己○○之委託辦理與越南新娘結婚之事項後，確有於
     96 年4月11日帶同告訴人己○○前往越南，介紹告訴人己○○與其越南籍配偶之妹妹黎玉榮認識並訂婚，進而為告
     訴人己○○安排結婚面試等情無訛。基此，足認被告於受
     告訴人己○○委託之初，確有依約辦理受託事項，縱被告
     事後未繼續完成所餘受託事項，亦難遽此推論被告自始即
     有詐欺之主觀犯意及施用詐術之客觀行為。況衡諸常情，
     被告於受託之初，苟有蓄意詐騙之情，又豈會介紹告訴人
     己○○與自己之親人即其配偶之妹妹訂婚？益徵被告受告
     訴人己○○委託而辦理與越南新娘結婚事項之初，並無何
     詐欺取財之犯意可言。
 (三)又證人即告訴人丁○○於本院審理時具結證稱：（問：你
     是否曾經在96年1月間，交付新臺幣2萬元給被告？）是的
     ，因為我要去越南考察，所以委託被告辦理一些證件，至
     於交付現金的地點是在臺北縣三峽鎮的彰化銀行，因為我
     當時在該處任職保全工作的代班。（問：後來被告有幫你
     安排讓你到越南考察嗎？）我當時有跟被告口頭約定，如
     果我沒有要去越南的話，是否可以退費，被告說可以，但
     是要扣除必要的費用，最後我也沒有去越南，是因為我自
     己的關係，我就跟被告說要退費，被告也說好，但被告最
     後沒有退費給我。……（問：你認為被告有施用詐術是在
     何處？）被告一直拖，不還我錢。（問：當初你會找被告
     幫你辦理到越南的證件，是你找被告還是被告主動跟你說
     的？）是我在三峽彰化銀行的時候，有一位越南新娘來銀
     行辦理匯款時，跟我介紹被告可以代辦去越南的證件，並
     且把被告的電話給我，所以我才主動打電話給被告，被告
     在 2天後，就主動到三峽彰化銀行找我，被告當時說，大
     概壹個禮拜可以辦好，後來我跟被告說我不去了，要退費
     的時候，被告說他也還沒有辦好等語（見本院卷第 103至
     105 頁），顯見告訴人丁○○係主動請求被告為其代辦前
     往越南之簽證及機票之事宜，被告並未施用任何詐術，致
     告訴人丁○○陷於錯誤。再者，被告之所以未能完成此部
     分受託事項，乃係因告訴人丁○○事後取消越南行程之情
     ，亦經告訴人丁○○證述明確（詳見前述），是被告於受
     託之前顯無從預見告訴人丁○○事後將取消前往越南之行
     程，而要求被告為取消機票，辦理退費甚明，從而，本院
     自無從以被告事後依告訴人丁○○之指示，而取消機票辦
     理退款後，將所退之款項自行花用一空之事實，推論被告
     事前即有詐欺取財之犯意可言。
六、綜上所述，本件公訴人認被告就告訴人戊○○、己○○、丁○○之部分，均涉犯刑法第339 條第1 項之詐欺取財罪嫌，
    其所憑之積極證據，均不足證明被告有何詐欺取財之犯行；
    本件僅係告訴人戊○○、己○○、丁○○與被告間因受託事
    項未能完成所生之民事糾葛，應另循民事途徑以求解決，而
    與刑法上詐欺取財罪之犯罪構成要件無涉。此外，本院復查
    無其他積極證據足認被告有何公訴人所指此部分之詐欺取財
    犯行，揆諸前述，不能證明被告犯罪，此部分即應為無罪之
    諭知，以昭審慎。
據上論斷，應依刑事訴訟法第299 條第1 項前段、第301 條第 1
項，刑法第216 條、第211 條、第47條第1 項、第219 條，判決
如主文。
本案經檢察官郭季青到庭執行職務。
中    華    民    國    98    年    1    月    6    日
                  刑事第十七庭  審判長法  官  許必奇
                                      法  官  陳明偉
                                      法  官  鄧雅心
上列正本證明與原本無異。
如不服本判決，應於判決送達後10日內敘明上訴理由，向本院提
出上訴狀 (應附繕本) ，上訴於臺灣高等法院。其未敘述上訴理
由者，應於上訴期間屆滿後20日內向本院補提理由書「切勿逕送
上級法院」。
                                      書記官  王小芬
中    華    民    國    98    年    1     月    6     日
附錄本案論罪科刑法條
中華民國刑法第二百十一條
偽造、變造公文書，足以生損害於公眾或他人者，處一年以上七
年以下有期徒刑。
中華民國刑法第二百十六條
行使第二百十條至第二百十五條之文書者，依偽造、變造文書或
登載不實事項或使登載不實事項之規定處斷。


司法院資訊處製作；財團法人民間司法改革基金會備份。
